臺灣臺南地方法院民事判決　九十一年度訴字第一三八五號
　　原　　　告　國泰商業銀行台南分行
　　法定代理人　莊秀珠
　　訴訟代理人　己○○
　　　　　　　　　　　　　　送.
　　被　　　告　甲○○
　　　　　　　　丙○○○
　　　　　　　　乙○○
　　訴訟代理人　甲○○
右當事人間請求給付借款事件，本院判決如左：
    主    文
被告應連帶給付原告新台幣玖拾萬元，及自民國九十一年四月一日起至清償日止，按
週年利率百分之八點一計算之利息，並自民國九十年四月一日起至九十年九月三十日
止，按上開利率百分之十，自民國九十年十月一日起至清償日止，按上開利率百分之
二十計算之違約金。
訴訟費用由被告連帶負擔。
本判決於原告以新台幣拾萬元為被告供擔保後，得假執行。
    事    實
甲、原告方面：
一、聲明：除假執行擔保金額外，如主文所示。
二、陳述：被告甲○○於民國八十五年十一月二十二日邀同其餘被告丙○○○與乙○○為連帶保證人，與原告訂定借款及保證契約，約定就被告甲○○向原告借款新
    臺幣（下同）一千四百萬元暨利息、遲延利息、違約金等，願與主債務人即被告
    甲○○負連帶清償之責，並約定以每一個月為一期，按期攤還本息，如遲延清償
    時，除喪失期限利益外，並按約定利率計息，另逾期在六個月以內者，按約定利
    率之百分之十加計違約金；逾期六個月以上者，其超過六個月部分，按約定利率
    之百分之二十加計違約金。原告即先後於同年十二月五日、十二月十一日，分別
    撥付七百六十萬元、六百四十萬元至被告甲○○指定之台南市第六信用合作社開
    元分社帳戶（帳號：0000000000000號）。嗣上開借款於八十七年
    一月五日屆期前，被告甲○○因無力清償，於八十七年一月三日與原告協議辦理
    換單手續，並另立一千四百萬元借據一紙，將上開借款之清償期限延至八十八年
    二月五日，因被告甲○○曾於八十七年二月四日清償借款本金一百萬元，故原告
    乃先後於八十八年三月二十五日、八十九年三月二十日再與被告甲○○辦理換單
    手續，另立一千三百萬元借據一紙及被告三人共同簽發之本票一紙為擔保，並將
    借款清償期限延至九十一年三月三十一日。詎被告甲○○自九十年四月九日起，
    即未再依約繳納本息，經原告提示上開擔保之本票竟未獲付款，現仍積欠原告借
    款本金一千三百萬元及利息、違約金未清償，爰依消費借貸及連帶保證之法律關
    係，先就借款之一部即本金九十萬元、遲延利息及違約金部分，提起本件訴訟。
三、證據：提出借據四紙、本票三紙、保證書一紙、撥款申請書二紙、撥款資料六紙
    、應收利息放款收入傳票二十六紙、存證信函二件、財政部九十一年五月十六日
    台財融（四）字第０九一００二０三一０號函附國泰商業銀行股份有限公司變更
    登記表一份、銀行營業執照一紙、台北市政府營利事業登記證一紙、股份有限公
    司分公司變更登記表一紙（以上均為影本）、清償明細及利息計算範例各一紙為
    證。
乙、被告方面：
一、聲明：原告之訴及假執行之聲請均駁回。
二、陳述：
   （一）被告甲○○確實曾向原告借款一千四百萬元，且原告係先後分二次撥付款
         項，對於原告提出之八十五年十一月二十二日、八十九年三月二十日二份
         借據的真正不爭執，然上開一千四百萬元之借款，被告早於八十八年一月
         底即已清償完畢，此從原告已在借據上蓋作廢章即可為證。嗣被告甲○○
         於八十八年三月二十五日為再向原告借款一千三百萬元，乃事先在借據上
         簽名、蓋章，並與其他被告共同簽發本票為擔保，然原告事後並未同意核
         撥款項，則上開一千三百萬元之借款債權並不存在，故原告請求其中之本
         金九十萬元、利息及違約金，並無理由。
   （二）原告提示未獲付款之面額一千三百萬元本票，業經原告向鈞院聲請本票准
         許強制執行，並經鈞院於九十年五月三十一日以九十年度票字第三八五五
         號裁定准許本票強制執行而告確定，則本件原告再請求被告連帶給付九十
         萬元，實為同一債權之重複請求。
三、證據：土地登記謄本二紙、台灣嘉義地方法院嘉院興民執助實字第九一號執行命
    令、嘉院興民執全新字第九一號執行命令、本院九十年度裁全字第三九二七號假
    扣押裁定、九十一年度重訴字第二一號裁定、九十年度重訴字第六三四號裁定、
    判決確定證明書、八十八年二月五日現金收入傳票各一件（以上均為影本）為證
    。
    理    由
一、本件原告前於九十一年六月三日已變更名稱為國泰商業銀行台南分行，且法定代
    理人亦於同年五月二十九日變更為莊秀珠，惟原告於同年六月十二日具狀起訴時
    ，誤寫為匯通商業銀行股份有限公司台南分行，法定代理人為戊○○，嗣原告於
    同年九月三日具狀更正，核屬更正事實上之陳述，並無不合，合先敘明。
二、本件原告主張：被告甲○○於八十五年十一月二十二日邀同其餘被告丙○○○與
    乙○○為連帶保證人，與原告訂定借款及保證契約，約定就被告甲○○向原告借
    款一千四百萬元暨利息、遲延利息、違約金等，與主債務人即被告甲○○負連帶
    清償之責，原告即於同年十二月五日、十二月十一日，分別撥付七百六十萬元、
    六百四十萬元至被告甲○○指定之帳戶，嗣上開借款於八十七年一月五日屆期前
    ，被告甲○○無力清償要求辦理換單手續，原告乃於八十七年一月三日同意將上
    開借款之清償期限延至八十八年二月五日，期間被告甲○○曾於八十七年二月四
    日清償借款本金一百萬元，故原告事後又於八十八年三月二十五日、八十九年三
    月二十日再與被告甲○○辦理換單手續，另立一千三百萬元借據一紙及被告三人
    共同簽發之本票一紙為擔保，並將借款清償期限延至九十一年三月三十一日。詎
    被告甲○○自九十年四月九日起即未再依約繳納本息，經原告提示上開擔保本票
    亦未獲付款，現仍積欠原告借款本金一千三百萬元、利息及違約金未清償，爰依
    消費借貸及連帶保證之法律關係，請求被告連帶給付如訴之聲明所示等語。
三、被告則以：被告甲○○前向原告借款之一千四百萬元，被告甲○○已於八十八年
    一月底清償完畢。嗣被告甲○○雖於八十八年三月二十五日欲再向原告借款一千
    三百萬元，而事先在借據上簽名、蓋章，並與其他被告共同簽發本票為擔保，然
    原告事後並未同意核撥款項，則上開一千三百萬元之借款債權即不存在，又原告
    提示未獲付款之面額一千三百萬元本票，業經原告向鈞院聲請本票准許強制執行
    確定，則原告再請求被告連帶給付九十萬元，顯係同一債權之重複請求云云，資
    為抗辯。
四、查本件有關原告主張：被告甲○○於八十五年十一月二十二日邀同其餘被告丙○○○、乙○○為連帶保證人，與原告訂定借款及保證契約，約定就被告甲○○向
    原告借款一千四百萬元暨利息、遲延利息、違約金等，與被告甲○○負連帶清償
    之責，原告並先後於同年十二月五日、十二月十一日，分別撥付七百六十萬元、
    六百四十萬元至被告甲○○指定之台南市第六信用合作社開元分社帳戶（帳號：
    0000000000000號）。嗣上開借款於八十七年一月五日屆期前，被
    告甲○○無力清償，乃於八十七年一月三日與原告協議辦理換單手續，並另立一
    千四百萬元借據一紙，將上開借款之清償期限延至八十八年二月五日，期間被告
    甲○○曾於八十七年二月四日清償借款本金一百萬元等事實，業據其提出借據二
    紙、本票二紙、保證書一紙、撥款申請書二紙、撥款資料六紙及清償明細表一紙
    為證（見本院卷第六七至六九頁、一二五至一二八頁、一五一頁），且為被告所
    不爭執，應堪信為真實。
五、原告復主張：被告甲○○迄今仍積欠原告借款本金一千三百萬元、遲延利息及違
    約金未清償等情，則為被告所否認，並以前揭各情詞置辯，故本件首應審究者乃
    原告對被告甲○○之一千三百萬元借款債權是否存在。經查：
    （一）按一般金融機構，有借款展期與換單二項程序，作為短期借款屆期無法清
          償時，准債務人延期清償之內部作業程序，其中所謂換單，係借款清償期
          限屆至，由債務人先與銀行「簽立新借據」，在借據上註明係同一筆借款
          ，而於電腦作業程序中，為平衡內帳，作一「借一筆同金額、同利率之借
          款，並以此筆新貸之借款清償屆期之舊借款」，外觀上似係借新還舊，實
          係同一筆借款之延續，此即最高法院所著十九年上字第七七八號判例所揭
          示之「借款屆償還期後，當事人更約償還期限換立借券者，其債務之要素
          並不變更，自不得謂為消滅舊債務而發生新債務」之意旨。查被告甲○○
          於八十五年十一月二十二日向原告借款一千四百萬元，並於同年十二月五
          日、十二月十一日取得原告撥付之全數貸款，嗣因被告甲○○無力清償借
          款，乃分別於借款屆期前之八十七年一月三日、八十八年三月二十五日、
          八十九年三月二十日三次與原告另立三紙借據，而將同一筆借款清償期限
          延展至九十年三月三十一日，其中八十八年三月二十五日、八十九年三月
          二十日之二紙借據所載之借據金額均為一千三百萬元，有原告提出之借據
          四紙在卷可稽，又被告甲○○自陳伊業於八十七年二月四日清償借款本金
          一百萬元等語明確，則八十八年三月二十五日及八十九年三月二十日之二
          紙借據，其借款金額均已更改為一千三百萬元，此正與被告甲○○上開所
          陳相符；復觀之上開二紙借據第六條約定借款金額撥付方式分別為：「借
          款金額於撥付日全數清償借款人於八十八年三月二十五日到期之債務，在
          新借款債務未清償前，舊借款債務仍不消滅；借款金額於撥付日全數清償
          借款人於八十九年三月三十一日到期之債務，在新借款債務未清償前，舊
          借款債務仍不消滅」等語，可徵被告甲○○先後於八十八年三月二十五日
          、八十九年三月二十日簽立之二紙借據，即為原借款本金一千三百萬元同
          一筆借款之延續明確，是被告甲○○辯稱伊於於八十八年一月底即將系爭
          借款清償完畢云云，自屬無據。雖被告甲○○另又辯稱：原告在八十七年
          一月三日簽立之借據上蓋作廢章，可證系爭借款確以清償完畢云云，惟查
          上開借據係原告因應該借據屆期（即八十八年二月五日）前，被告甲○○
          已於八十七年二月四日清償借款本金一百萬元，則被告甲○○所積欠之借
          款本金餘額為一千三百萬元，此與借據所載之原始借款本金一千四百萬元
          不符，則原告內部作業自須銷除被告甲○○原始借款之貸款餘額程序，否
          則將造成被告甲○○事後經換單簽發之借據，遭誤為另一筆借款之虞，故
          原告乃於該紙借據上蓋作廢章，自不能據此即推認被告甲○○已清償全部
          借款，當無疑義。
    （二）被告甲○○自八十八年四月七日起至九十年四月九日止，仍依然向原告繳
          付一千三百萬元之借款利息，有原告提出而為被告甲○○所不爭執之應收
          利息放款收入傳票二十六紙在卷可參（見本院卷第八二頁至一０七頁），
          則被告甲○○倘於八十八年一月底前即將系爭借款清償完畢，又豈有於八
          十八年四月至九十年四月間，再向原告繼續繳付利息之理？被告甲○○對
          此雖辯稱：「因一千四百萬元雖然在八十八年一月底清償，但仍留有部分
          尾款，約一百多萬元，故分期攤還本金及利息一直到九十年三月三十一日
          才清償完畢，銀行作業上就將這些攤還的本金及利息全部以利息來計算」
          云云（見本院卷第一一一頁）。然查：被告甲○○上開所辯，不惟未能舉
          證以實其說，且借款債務人如係攤還本金及利息，銀行在帳目上一定會出
          現本金及利息之金額，不可能將之全部混為記載為利息，此為銀行之正常
          作業程序，被告甲○○上開所辯已與銀行之一般作業規定不相符，已難採
          信；況被告甲○○並無於九十年三月三十一日之繳息紀錄，且其最後繳息
          日期為九十年四月九日，此與被告甲○○辯稱伊於九十年三月三十一日才
          將尾款清償完畢云云，亦不相符；再者，被告甲○○自八十八年四月至九
          十年四月間實際繳付予原告之金額，經核計僅為一百十四萬二千四百三十
          二元（見本院卷第六三至六五頁），則縱以被告甲○○於此長達二年二月
          期間之分期繳款（即自八十八年一月底至九十年三月三十一日），均固定
          以法定利率即百分之五予以循環計息，以一百十四萬二千四百三十二元為
          繳款總額計算，被告甲○○積欠原告之尾款本金當未達於一百萬元始有可
          能，此與被告甲○○上開所辯伊分期攤還尾款本金為一百多萬元云云，顯
          不相當，益徵被告甲○○上開所辯，無可採信。
    （三）被告於八十五年十一月二十二日為本件借款，曾於同年月二十九日提供伊
          所有坐落台南縣西港鄉○○段一０四０、一０四一二筆土地為擔保，供原
          告設定抵押權，有卷附土地登記謄本二紙在卷可憑（見本院卷第四五、四
          六頁），又借款人如已清償借款，銀行慣例上均會發予債務清償證明書或
          抵押權拋棄書，供提供不動產為擔保之債務人得據以辦理抵押權塗銷登記
          ，有卷附「擔保品之設定處理」作業規定可按（見本院卷第一二二頁），
          然被告甲○○迄未能提出原告開立用以塗銷不動產抵押設定登記之清償證
          明書，且被告甲○○既稱伊於八十八年一月底前清償借款，並於九十年三
          月三十一即將尾款全數攤還云云，何以被告甲○○自八十八年來皆未對上
          揭不動產有何請求原告塗銷抵押權登記之行為，此與一般抵押貸款者於清
          償借款後，立即申請塗銷設定登記之常態有別，是被告甲○○上開所辯，
          亦與實情不符，自難採信。
   （四）綜上，被告甲○○所辯前後矛盾，均未能說明伊曾以自有資金向原告清償
         系爭借款之情事，準此，堪認兩造間於八十七年一月三日、八十八年三月
         二十五日、八十九年三月二十日確有消費借貸之合意，其借款條件除清償
         期、及借款金額外，均與八十五年十一月二十二日借款契約所載相同，而
         屬該筆同一借款債務之延續，則兩造間既有消費借貸之合意，原告復已交
         付金錢，消費借貸契約確已成立生效，被告甲○○徒以系爭借款債務，因
         原告未交付借款金額而不存在云云，無非係欲圖脫免其清償借款之責，自
         不可採。
六、被告甲○○雖另辯稱：本件原告請求之借款金額與原告向本院聲請之九十年度票
    字第三八五五號裁定准許本票強制執行為同一債權之重複請求云云。查原告以其
    持有被告甲○○與其他被告於八十八年三月二十五日共同簽發金額為一千三百萬
    元之本票一紙，向本院聲請本票准許強制執行，業經本院於九十年五月三十一日
    以九十年度票字第三八五五號裁定准許強制執行並獲確定一節，有上開裁定一件
    附卷可稽（見本院卷第十九頁），且為原告所是認，固可認原告已就被告三人應
    連帶清償系爭借款而有所主張，惟按法院裁定許可對本票發票人強制執行時，僅
    就本票形式上之要件是否具備予以審查，該項裁定並無確定實體上法律關係存否
    之效力（最高法院五十七年台抗字第七六號判例、七十六年台再字第三０號判決
    意旨參照），是以，原告雖以上開本票向本院聲請准許強制執行，亦無確定兩造
    間實體上法律關係之效力，況原告亦未以該裁定據以實施強制執行程序而實現債
    權，此亦為被告甲○○所不否認，則原告提起本件清償借款事件，自無同一債權
    重複請求之處，乃屬當然。
七、末按借用人應於約定期限內，返還與借用物種類、品質、數量相同之物；又稱保
    證者，謂當事人約定，一方於他方之債務人不履行債務時，由其代負履行責任之
    契約；保證債務，除契約另有訂定外，包含主債務之利息、違約金、損害賠償及
    其他從屬於主債務之負擔；復按，連帶債務之債權人，得對於債務人中之一人或
    數人或其全體，同時或先後請求全部或一部之給付，民法第四百七十八條、第七
    百三十九條、第七百四十條、第二百七十三條第一項分別定有明文。本件原告主
    張被告甲○○邀同其餘被告丙○○○與乙○○為連帶保證人向其借款，經數次換
    單手續展延清償期限，被告甲○○到期仍未依約清償，已如前述，則被告丙○○○與乙○○對於原告自應負連帶清償之責。從而，原告本於消費借貸與連帶保證
    之法律關係，請求被告連帶給付本金九十萬元及自九十一年四月一日起至清償日
    止，按週年利率百分之八點一計算之利息，並自九十年四月一日起至九十年九月
    三十日止，按上開利率百分之十，自九十年十月一日起至清償日止，按上開利率
    百分之二十計算之違約金，為有理由，自應准許。
八、原告陳明願供擔保，聲請宣告假執行，核無不合，爰酌定相當之擔保金額，准許
    之。
九、據上論結，本件原告之訴為有理由，依民事訴訟法第七十八條、第八十五條第二
    項、第三百九十條第二項，判決如主文。
中　　　華　　　民　　　國　　九十一　　年　　　九　　　月　　 三十 　　日
　　　　　　　　　　　　　　　　　　　　臺灣臺南地方法院民事第三庭
~B審判長法官　王金龍
~B　　　法官　林逸梅
~B　　　法官　張銘晃
右為正本係照原本作成
如對本判決上訴，須於判決送達後廿日內向本院提出上訴狀
中　　　華　　　民　　　國　　九十一　　年　　　十　　　月　　 　一 　　日
~B法院書記官　韓雪青
